【裁判字號】    95,易,2007
【裁判日期】    950831
【裁判案由】    詐欺
【裁判全文】
臺灣臺中地方法院刑事判決              95年度易字第2007號
公  訴  人  臺灣臺中地方法院檢察署檢察官
被      告  丙○○
上列被告因詐欺案件，經檢察官提起公訴（95年度偵緝字第1301
號），及移送併辦（臺灣板橋地方法院檢察署95年度偵緝字第16
76、第1677號)，被告於準備程序中就被訴事實為有罪之陳述，
受命法官於聽取當事人之意見後，本院合議庭裁定改由受命法官
獨任以簡式審判程序審理，判決如下：
    主    文
丙○○幫助連續意圖為自己不法之所有，以詐術使人將本人之物
交付，累犯，處有期徒刑參月，如易科罰金以銀元參佰元即新臺
幣玖佰元折算壹日。
    犯罪事實
一、丙○○前有竊盜、侵占、詐欺案件等前科，最近一次係於民
    國九十二年間，因違反動產擔保交易法案件，經臺灣板橋地
    方法院判處有期徒刑六月確定，甫於九十四年三月二十八日
    執行完畢。詎猶不知悔改，復可預見其將金融機構帳戶存摺
    及提款卡等資料出借予年籍不詳之成年人「周國勝」後，「
    周國勝」將可能藉由蒐集所得之金融機構帳戶存摺、提款卡
    等資料，遂行其詐欺取財犯罪之目的，而其發生並不違背自
    己本意之情況下，基於幫助他人犯詐欺取財罪之不確定故意
    ，於九十四年三月二十九日應允將如附表所示帳戶出借予「
    周國勝」使用，並於九十四年三月三十日至臺北縣土城市○○路○段二○八號之臺北富邦商業銀行海山分行，就如附表
    所示銀行帳戶辦理更換印鑑章，旋於同日在臺北縣土城市頂
    埔附近某廢棄營區外將該帳戶之存摺、提款卡、印鑑章及提
    款卡密碼出借交付予「周國勝」使用。嗣「周國勝」即基於
    意圖為自己不法所有之概括犯意，(一)於九十四年四月一日
    ，利用電腦連線網際網路連線進入雅虎奇摩線上拍賣網站，
    佯稱欲販售商品，致乙○○陷於錯誤以為「周國勝」 (下稱
    對方)真欲販售商品，乃與之聯繫，並依對方指示，於同年
    月三日零時二十五分許，以自動提款機匯款新臺幣（下同）
    三千八百元至丙○○前開如附表所示帳戶內，並遭對方提領
    。嗣因乙○○發覺受騙始報警循線查獲。(二)於同年四月二
    日以電子信箱郵件方式，寄送郵件予丁○○佯稱其得標7-11
    ic ash卡十六張，使丁○○陷於錯誤，依照對方指示，於同
    年月二日二十三時許，在桃園縣新屋鄉永安村下庄子二五○
    號永安工業區永豐餘警衛室附設中華郵政自動櫃員機轉帳匯
    款二千元至丙○○所開設如附表所示帳戶內，並遭對方提領
    。嗣因丁○○察覺有異，始知受騙報警處理。(三)於同年四
    月二日二十一時許，以電子信箱郵件方式，寄送郵件予甲○○佯稱其得標一件BURBERRY BLUE LA BEL水藍色格紋無袖連
    身洋裝，使甲○○陷於錯誤，依照對方指示，於同年月三日
    上午九時四十一分許，在臺中市○○○街與文心路口全家便
    利商店內臺新銀行自動櫃員機轉帳匯款三千四百元至丙○○
    所開設如附表所示帳戶內，並遭對方提領。嗣因甲○○等待
    一段時間後，遲未收到上開洋裝，察覺有異，始知受騙報警
    處理。
二、案經臺中市警察局第四分局報告臺灣臺中地方法院檢察署檢
    察官偵查起訴及臺灣板橋地方法院檢察署檢察官移送併辦。
    理    由
一、訊據被告丙○○對於上揭犯罪事實坦承不諱，並經被害人乙○○、丁○○及甲○○於警詢中指述受騙情節甚詳，復有雅
    虎拍賣、電子信箱等網頁之影本、臺北富邦商業銀行海山分
    行函附之對帳單、印鑑卡等件在卷足憑。且按刑法上之故意
    ，分直接故意（確定故意）與間接故意（不確定故意），「
    行為人對於構成犯罪之事實，明知並有意使其發生者」為直
    接故意，「行為人對於構成犯罪之事實，預見其發生而其發
    生並不違背其本意者」為間接故意，而刑法上之幫助犯，係
    指以幫助之意思，對於正犯資以助力，而未參與實施犯罪之
    行為者而言，再郵政儲金或銀行帳戶可供款項之存匯、提領
    ，一般人均可輕易申請開設，並無任何資格條件之限制，如
    非有犯罪等不法目的或為掩飾自己真實身分，依常情並無捨
    棄自己申設帳戶而迂迴向他人洽借、收購帳戶使用之理，且
    近來透過電腦網路以各種不實理由，要求被害人匯款之詐欺
    取財犯罪層出不窮，該等犯罪，多數均係利用人頭帳戶作為
    匯、提款使用，迭經媒體廣為披載，被告係成年且智力成熟
    之人，對此應知之甚詳，竟將上揭帳戶出借提供予「周國勝
    」使用，被告於交付之初，應可預見「周國勝」將藉以作為
    詐欺取財等不法用途，否則何須以人頭帳戶資為掩護，其有
    幫助「周國勝」犯詐欺取財罪之不確定故意甚明。綜上所述
    ，被告自白與事實相符，堪可採信。本案事證已臻明確，被
    告犯行應堪認定。
二、查「周國勝」基於為自己不法所有之概括犯意，以上開方式
    為詐術，使被害人乙○○、丁○○、甲○○先後陷於錯誤，
    將本人之財物交付，是「周國勝」所為，應係犯修正前刑法
    第三百三十九條第一項之詐欺取財罪。被告丙○○基於幫助
    詐欺取財之不確定故意，提供前揭存摺、提款卡、印鑑章及
    提款卡密碼供「周國勝」作為犯詐欺取財之用，及「周國勝
    」確有向乙○○、丁○○、甲○○詐欺取財得逞等節，業如
    前述，本案經查復無積極證據足證「周國勝」係以犯詐欺取
    財罪為常業，則核被告所為，係犯修正前刑法第三十條第一
    項、第三百三十九條第一項之幫助連續詐欺取財罪。被告如
    犯罪事實欄一（一）、(二)部分所行犯行，雖均未據檢察官
    起訴，惟既與經起訴部分具有單純一罪關係，而均為起訴效
    力所及，並均經檢察官移送併辦，本院自應併予審理，附此
    指明。又被告幫助「周國勝」犯詐欺取財罪，係屬從犯，茲
    衡諸其犯罪情節，並按正犯之刑減輕之。查，被告前有竊盜
    、侵占、詐欺案件等前科，最近一次係於九十二年間，因違
    反動產擔保交易法案件，經臺灣板橋地方法院判處有期徒刑
    六月確定，於九十四年三月二十八日執行完畢，有臺灣高等
    法院被告前案紀錄表一份在卷可按，其於受有期徒刑執行完
    畢後，於五年以內再犯本件有期徒刑以上之罪，為累犯，應
    依修正前刑法第四十七條規定（新舊法比較適用理由詳後述
    ），加重其刑，並依法先加後減。爰審酌被告前有竊盜、侵
    占、詐欺及違反動產擔保交易法案件等前科，素行非佳，甫
    於九十四年三月二十九日出獄，竟旋於翌日即同年月三十日
    即為本案犯行、被告犯罪之動機、目的、手段、其行為時係
    年滿四十餘歲之成年男子，竟率爾提供帳戶供他人作為詐欺
    取財工具，增加犯罪偵查機關查察犯罪困難、本案被害人乙○○、丁○○、甲○○因受騙而匯款至被告帳戶之金額計為
    九千二百元，金額尚非甚鉅，及被告犯罪後於警詢中矢口否
    認犯行，嗣於審理中尚能直承犯行，惟迄未賠償被害人等所
    受損害以與被害人等達成和解之態度等一切情狀，量處如主
    文所示之刑，並依修正前刑法第四十一條第一項前段、修正
    前罰金罰鍰提高標準條例第二條、現行法規所定貨幣單位折
    算新臺幣條例第二條之規定，諭知易科罰金之折算標準 (有
    關新舊法比較適用部分詳後述)。
三、查，被告行為後，刑法第二條、第三十條、第四十一條、第
    四十七條，均於九十四年二月二日修正公布，並自九十五年
    七月一日起施行，且 (一)修正後刑法第二條第一項規定，
    已將新舊法律適用之「從新從輕」原則，改採「從舊從輕」
    原則，而此規定僅係規範行為後法律變更所生新舊法律比較
    適用之準據法，並非實體刑罰法律，自不生行為後法律變更
    之比較適用之問題，應逕行適用新法第二條第一項之規定，
    為「從舊從輕」之比較。(二)修正前刑法第三十條：「幫助
    他人犯罪者，為從犯。雖他人不知幫助之情者，亦同。從犯
    之處罰，得按正犯之刑減輕之。」，與修正後同條規定：「
    幫助他人實行犯罪行為者，為幫助犯。雖他人不知幫助之情
    者，亦同。幫助犯之處罰，得按正犯之刑減輕之。」之規定
    ，二者在用語上固有不同，惟其修法理由乃在舊法規定體例
    在解釋上滋生爭議，且「從犯」用語，常有不同解讀，爰予
    修正以杜爭議，並明示幫助犯之成立，亦以被幫助者著手犯
    罪之實行，且具備違法性為必要，此觀諸立法理由說明即明
    ，是此部分修正應無有利、不利於被告之問題，依修正後刑
    法第二條第一項前段規定，應適用行為時即修正前刑法第三
    十條規定。(三)被告行為後，罰金罰鍰提高標準條例第二條
    業已刪除，而刑法第四十一條第一項前段關於易科罰金之折
    算標準已由舊法之銀元一百元、二百元、三百元修正為新臺
    幣（下同）一千元、二千元、三千元，因屬科刑規範事項之
    變更，其折算標準為裁判時所應諭知，自有就新舊法規定比
    較之必要，經比較新舊法結果，以被告行為時之舊法較為有
    利於被告，是依修正後刑法第二條第一項前段之規定，本件
    應適用被告行為時之舊法即依修正前刑法第四十一條第一項
    前段、修正前罰金罰鍰提高標準條例第二條、現行法規所定
    貨幣單位折算新臺幣標準第二條之規定，諭知以銀元三百元
    即新臺幣九百元折算一日為易科罰金之折算標準。(四)又被
    告行為後，刑法第三十三條第五款亦於九十四年二月二日修
    正公布，並自九十五年七月一日起施行；修正後刑法第三十
    三條第五款規定「罰金：新臺幣一千元以上，以百元計算之
    」，與修正前刑法第三十三條第五款規定「罰金：一元以上
    」不同。比較新舊法結果，以舊法較有利於被告，故依刑法
    第二條第一項前段規定，本案關於刑法第三百三十九條第一
    項之法定刑罰金部分，自應適用行為時之法律即修正前刑法
    第三十三條第五款規定決定其罰金部分之法定刑。而關於刑
    法第三百三十九條第一項法定刑為罰金之提高標準之新舊法
    適用問題，因被告行為後，刑法施行法第一條之一於九十五
    年六月十四日修正公布增訂。修正增訂之刑法施行法第一條
    之一規定：「中華民國九十四年一月七日刑法修正施行後（
    按指九十五年七月一日），刑法分則編所定罰金之貨幣單位
    為新臺幣。九十四年一月七日刑法修正時，刑法分則編未修
    正之條文定有罰金者，自九十四年一月七日刑法修正施行後
    ，就其所定數額提高為三十倍。但七十二年六月二十六日到
    九十四年一月七日新增或修正之條文，就其所定數額提高為
    三倍」。本件被告所犯幫助刑法第三百三十九條第一項詐欺
    取財罪之法定刑有罰金刑（銀元一千元以下），且為刑法分
    則編未修正之條文而定有罰金刑者；於刑法施行法第一條之
    一修正增訂前，其貨幣單位為銀元，罰金刑之提高標準應適
    用罰金罰鍰提高標準條例第一條之規定「依法律應處罰金、
    罰鍰者，就其原定數額得提高為二倍至十倍」，而再依現行
    法規所定貨幣單位折算新臺幣條例第二條規定：「現行法規
    所定金額之貨幣單位為圓、銀元或元者，以新臺幣元之三倍
    折算之」。如換算為新臺幣，則刑法第三百三十九條第一項
    法定刑罰金刑部分，應為罰金新臺幣三萬元以下（一千元乘
    十乘三）。如適用刑法施行法第一條之一規定提高三十倍，
    亦為新臺幣三萬元以下（一千元乘三十）。是其關於法定刑
    為罰金部分之提高標準，新舊法均無不利之情形，故依刑法
    第二條第一項前段規定，本案關於刑法第三百三十九條第一
    項之法定刑罰金提高標準部分，自應適用行為時之法律即罰
    金罰鍰提高標準條例第一條及現行法規所定貨幣單位折算新
    臺幣條例第二條。(五)修正後刑法第四十七條第一項規定：
    「受徒刑之執行完畢，或一部之執行而赦免後，五年以內故
    意再犯有期徒刑以上之罪者，為累犯，加重本刑至二分之一
    。」，修正後刑法第四十九條規定「累犯之規定，於前所犯
    罪在外國法院受裁判者，不適用之。」，與修正前刑法第四
    十七條規定「受有期徒刑之執行完畢，或受無期徒刑或有期
    徒刑一部之執行而赦免後，五年以內再犯有期徒刑以上之罪
    者，為累犯，加重本刑至二分之一。」，修正前刑法第四十
    九條規定「累犯之規定，於前所犯罪依軍法或於外國法院受
    裁判者，不適用之。」不同。且修正後刑法關於累犯之規定
    ，其五年以內再犯之罪以故意犯為限，始應論以累犯，惟如
    前案係依軍法審判者，亦應論以累犯。修正前刑法關於累犯
    之規定，其五年以內再犯之罪以有期徒刑以上之罪（不分故
    意犯或過失犯），均應論以累犯，惟如前案係依軍法審判者
    ，則不應論以累犯。且新舊法比較，應綜其全部之結果，而
    為比較，本案被告不論依新舊法規定，均應論以累犯，比較
    新舊法結果，並無有利或不利之情形，故依刑法第二條第一
    項前段規定，本案關於被告是否構成累犯之適用，自應適用
    行為時之法律即修正前刑法第四十七條規定。(六)綜合上述
    比較結果，本件修正後規定並未較有利於被告，依修正後刑
    法第二條第一項規定，應適用修正前規定。
據上論斷，應依刑事訴訟法第二百七十三條之一第一項、第二百
九十九條第一項前段，刑法第二條第一項、修正前刑法第三十條
第一項、第二項、第三百三十九條第一項、第四十七條、第四十
一條第一項前段，罰金罰鍰提高標準條例第一條前段、修正前罰
金罰鍰提高標準條例第二條，現行法規所定貨幣單位折算新臺幣
條例第二條，判決如主文。
中    華    民    國    95    年    8     月    31    日
                    臺灣臺中地方法院刑事第十庭
                              法  官  江奇峰
上正本證明與原本無異。
如不服本判決，應於送達後十日內向本院提出上訴狀（須附繕本
），上訴於臺灣高等法院臺中分院。
                              書記官  陳美年
中    華    民    國    95    年    8     月    31    日
附錄論罪科刑法條：
附錄本案論罪科刑法條全文
刑法第339條第1項：
意圖為自己或第3人不法之所有，以詐術使人將本人或第3人之物
交付者，處5年以下有期徒刑、拘役或科或併科1000元以下罰金
。
附表
┌─────┬──────────┬─────────┐
│戶名      │金融機構名稱        │帳號              │
├─────┼──────────┼─────────┤
│丙○○    │臺北富邦銀行海山分行│000000000000      │
└─────┴──────────┴─────────┘


司法院資訊處製作；財團法人民間司法改革基金會備份。
